【裁判字號】    89,判,339
【裁判日期】    890210
【裁判案由】    商標註冊
【裁判全文】
行  政  法  院  判  決                            八十九年度判字第三三九號
    原      告  百仙製藥工業股份有限公司
    代  表  人  甲○○
                              .
    被      告  經濟部智慧財產局
右當事人間因商標註冊事件，原告不服行政院中華民國八十七年十一月三十日台八七
訴字第五八五七一號再訴願決定，提起行政訴訟。本院判決如左︰
    主  文
原告之訴駁回。
    事  實
原告於八十五年五月二十一日以「雙龍戲珠圖」商標，指定使用於商品及服務分類表
第五類之各種中藥、藥用酒商品申請註冊。被告以系爭「雙龍戲珠圖」商標圖形，與
蕈華企業股份有限公司註冊之第0000000號「雙龍圖」商標圖形近似，且指定
使用於同一或類似之商品，有違當時商標法第三十七條第一項第十二款之規定，乃予
以核駁，發給第0000000號商標核駁審定書。原告不服，提起訴願、再訴願，
遞遭決定駁回，遂提起行政訴訟。茲摘兩造訴辯意旨如次：
原告起訴意旨略謂︰一、按商標圖樣相同或近似於他人同一類似商品之註冊商標者，
不得申請註冊，固為商標法第三十七條第一項第十二款所明定，而所謂近似，係指商
標本身相同或近似於他人之「商標或標章」，而有致使一般消費者誤信其所表彰之商
品來源或產銷主體而購買之虞而言。從而該他人之「商標或標章」之本體咸以足堪區
分他我主體及商品之顯著性始足當之。反之，其如以普遍習用之常見圖飾來作為一彰
顯個人之號記，則予人之印象平平，易於誤認為裝飾圖，則難以引起注意及記憶，因
此亦失其作為個人號記應有之顯著性、獨特性，而為一「弱勢商標」。二、據以核駁
之第四三二三六二號「雙龍圖」商標乃為傳統雙龍圖騰，為普遍習見圖飾，且民間或
坊間廣泛引用，作為傳統風格之商業使用隨處可見，諸如：金門酒廠之「特級高梁酒
」商品標示中之「雙龍圖」、統連國際公司之「陳年白乾」商品中之「雙龍圖」、註
冊第七七一一三八號「中華伸龍圖」商標之雙龍圖形、註冊第七四六六三二號「福金
及圖GOLDEN GOAL 」之雙龍圖、公賣局之第四九二九二二號「公賣局標章（七）」之
雙龍圖形。由是可知，以雙龍、龍等普知廣用之傳統圖形作為商標號記，為低識別性
之弱勢商標。尤以上揭商品亦指定使用於傳統商品，自是弱勢商標無疑。三、據以核
駁之第四三二三六二號「雙龍圖」商標乃為直式相對向之二條龍圖，雖系爭商標之主
體及姿態相同，但整體及各部分構圖意匠皆異，如總體外觀、生動之火珠、一左一右
之龍足，幾乎連接且平展之龍尾，使整體圖樣呈「Ｕ形拱珠」之明朗意象，與該「雙
龍圖」商標圖樣之整體、單足、翹起之龍尾、無火珠聯繫總體之圖形差別迥然。被告
不應以主體及姿態相同為核駁之理由，第七七一一三八號「中華伸龍圖」之雙龍圖申
請日期在系爭商標之後，亦獲核准，足知被告對本案審查之疏失，亦可見傳統龍圖之
普遍性事實。四、就本件商標之使用於傳統中藥、藥用酒商品，不僅龍圖已為習用，
且就龍圖之創意而言，龍為傳統象徵吉祥，尊貴表徵之圖騰，古代只皇室可用，現今
則人人可用，自古延續至今之精神吉品，成為一種自然人文資源，人人可用。猶如人
人可用之觀音、釋迦牟尼、媽祖、關帝君等佛像，或耶穌、聖母等聖像一般，都是一
種精神實體的具體表現，只是虔崇對象之不同，然意義上並無多大差別，均為求吉祥
平安的精神體，當我們認為佛像聖像不能獨占時，也必然認為「龍」不應獨占。今在
傳統用品上引用，實無任何「創意」可言，無創意之「通用圖飾」，自然失其特別性
、識別性，故作為一商標使用，即為十分弱勢之商標，如非在構圖意匠上有足以表徵
獨創之新穎風格者，一般傳統龍圖之延襲，皆無以區分他我，故而本案所指涉之各式
龍圖，因同屬傳統構圖意匠，同用於傳統商品，故皆延用人文資源，延襲通用習用圖
飾，應一併核准或一併撤銷。五、由上所陳，據以核駁商標為習用通用圖飾，有前揭
各式之雙龍圖飾為力證，凡此通用圖飾不限所使用商品類別，從而系爭商標之申請並
無不合，依法應予核准。誠然原告無法舉出「弱勢商標」明確之認定標準，但傳統龍
圖本為通用精神圖騰，民俗坊間隨處可見，婚典喜慶必用，此卻為不爭之事實。綜上
所述，請判決撤銷原處分及一再訴願決定等語。
被告答辯意旨略謂︰按商標圖樣相同或近似於他人同一商品或類似商品之註冊商標者
，不得申請註冊，為核駁審定時商標法第三十七條第一項第十二款前段所明定。本件
原告申請註冊之「雙龍戲珠圖」商標圖樣上之圖形與據以核駁註冊第四三二三六二號
「雙龍圖」商標圖樣上之圖形，兩者均由單純之圖形所組成。圖形左、右各有一條龍
相對視，其中龍角、龍鬚、龍尾之形狀、方向均極相彷彿，僅圖形中央有無火球圖樣
之差別而已，異時異地隔離觀察，無論整體外觀或構圖意匠均極相彷彿，難謂無使一
般商品購買人產生混淆誤認之虞，應屬近似之商標，復均指定使用於同一或類似之商
品，自有首揭法條之適用。至原告所舉案例，或案情不同，或案情及類別均不同，或
已評定無效，核屬另案問題，依商標審查個案拘束原則，尚難比附援引執為本件應准
註冊之論據，併予陳明。是被告依法核駁其註冊之申請並無不合，原告之訴為無理由
，請判決駁回等語。
    理  由
按商標圖樣相同或近似於他人同一商品或類似商品之註冊商標者，不得申請註冊，為
當時商標法第三十七條第一項第十二款所明定。而判斷商標近似與否，應隔離觀察其
有無引起混同誤認之虞以為斷，迭經本院著有判例。又商標在外觀、觀念或讀音方面
有一近似者，即為近似之商標；商標圖樣上之圖形相似，有混同誤認之虞者，為外觀
近似。查系爭「雙龍戲珠圖」商標圖樣如附圖一，據以核駁之註冊第四三二三六二號
「雙龍圖」商標圖樣如附圖二，被告以系爭「雙龍戲珠圖」商標圖樣之雙龍圖形與蕈
華企業股份有限公司之註冊第四三二三六二號「雙龍圖」商標雙龍圖形近似，且指定
使用於同一或類似商品，乃依商標法第三十七條第一項第十二款之規定予以核駁。原
告不服，以據以核駁之商標圖樣為直式相對向之傳統雙龍圖騰，雖與系爭商標圖樣之
主體及姿態相同，惟整體及各部分構圖意匠皆異，二商標圖樣差別顯然，又龍圖早為
習知通用圖飾，不乏以之作為商業使用者，係弱勢商標應一併予以核准或撤銷云云，
提起一再訴願。一再訴願決定以系爭「雙龍戲珠圖」商標與據以核駁之註冊第四三二
三六二號「雙龍圖」商標圖樣均為單純之圖形，左、右各有一條龍相對，其中龍角
、龍鬚、龍尾之形狀、方向均極相彷彿，僅中央火球圖形有無之別，異時異地隔離觀
察，外觀或構圖意匠均極相彷彿，難謂無使一般商品購買者產生混同誤認之虞，應屬
近似之商標，且均指定使用於相同之藥品商品，系爭商標自不得申請註冊。又所舉註
冊第七四六六三二號「福金及圖GOLDEN GOAL 」商標業經被告評定其註冊為無效確定
，核難執為系爭商標應准註冊之論據；而註冊第七七一一三八號「中華伸龍及圖」、
第四九二九二二號「公賣局標章（七）」等商標，其圖樣不同，案情各異，且屬另案
，至金門特級高梁酒、陳年白乾商品照片等其他以普通使用方法附記之龍圖，既非作
為商標使用，要非本件所應審究之範疇。據以駁回一再訴願。經核與首揭法規規定，
並無不合。是以被告核駁原告本件商標之聲請，及一再訴願維持原處分，均無不合。
原告起訴意旨主張龍形圖樣作為商標使用甚多，係屬弱勢商標，被告應核准原告本件
商標之聲請云云。惟查龍之圖形縱屬習見之商標，仍應就各個商標圖樣整體觀察有無
具特別顯著性，據以判斷是否構成近似，並有引起混同誤認之虞。系爭商標圖樣之雙
龍圖形，與據以核駁之商標雙龍圖形極相彷彿，為明顯之事實，其圖樣雙龍之間置一
火球圖形，未具創意，二商標異時異地隔離觀察，確難使一般商品購買人識列為他主
體而與他人之商品相區別，足證構成近似而有首揭規定之適用。從而原告起訴意旨，
難認有理由，應予駁回。
據上論結，本件原告之訴為無理由，爰依行政訴訟法第二十六條後段，判決如主文。
中    華    民    國     八十九      年      二      月       十        日
                    行 政 法 院 第 一 庭
                                審 判 長 評  事      黃  綠  星
                                         評  事      藍  獻  林
                                         評  事      黃  璽  君
                                         評  事      廖  宏  明
                                         評  事      鄭  忠  仁
右  正  本  證  明  與  原  本  無  異
                                         法院書記官  彭  秀  玲
中    華    民    國     八十九      年      二      月       十一      日


司法院資訊處製作；財團法人民間司法改革基金會備份。
